臺灣高雄地方法院民事判決　　　　９３年度重訴字第４４９號
原　　　告　甲○○
　　　　　　丙○○
右二人共同
訴訟代理人　柯尊仁律師
被　　　告　乙○○
當事人間請求損害賠償事件附帶民事訴訟事件，經本院刑事庭以
９３年交附字第４７號裁定移送本院民事庭，本院於民國９４年
３月１６日言詞辯論終結，判決如下：
    主    文
被告應給付原告甲○○新台幣貳拾肆萬伍仟壹佰陸拾元，及自民
國９２年１１月１４日起至清償日止，按年息５％計算之利息。
被告應給付原告丙○○新台幣壹拾捌萬壹仟肆佰柒拾貳元，及自
民國９２年１１月１４日起至清償日止，按年息５％計算之利息
。
本判決第一項原告甲○○勝訴部分得假執行，但被告以新台幣貳
拾肆萬伍仟壹佰陸拾元為原告甲○○供擔保後，得免為假執行。
本判決第二項原告丙○○勝訴部分得假執行，但被告以新台幣壹
拾捌萬壹仟肆佰柒拾貳元為原告丙○○供擔保後，得免為假執行
。
訴訟費用由被告負擔。
原告甲○○、丙○○其餘之訴及假執行之聲請均駁回。
    事實及理由
壹、本件被告經合法通知，未於最後言詞辯論期日到場，核無民
　　事訴訟法第３８６條所列各款情形，爰依原告之聲請，由其
  　一造辯論而為判決。
貳、原告方面：
一、被告乙○○於民國９２年８月１９日凌晨零時許，駕駛８Ｊ
    ９６３５號自用小客車，沿高雄縣路竹鄉○○路，由南向北
    行駛，行經最高時速限制６０公里且設有閃光燈號誌之中山
　　路與中正路交岔路口時，適逢王宣雅亦騎ＷＡＪ－９９９號
 　 輕型機車，沿中正路由東往西行經該路口。爰因被告並未減
  　速而仍以時速７０公里之高速，逕行穿越上開交岔路口，致
    被告所駕之自用小客車右前方，撞到王宣雅所騎機車。王宣
    雅經送醫後，仍於同年月２４日下午１時２０分許過逝。而
    就事故及損害之發生，王宣雅及被告均有責任，比例應各為
    二分之一。
二、原告甲○○、丙○○為王宣雅之父母，原告甲○○因王宣雅
    過逝而支出喪葬費用３０萬元，依過失比例，應由被告負責
    賠償１５萬元。
三、原告甲○○生於４８年１１月６日，丙○○則生於５０年９
    月１３日。依車禍發生時之平均餘命表所示，原告甲○○、
　　丙○○分別仍有３５‧５年、４０‧３１年之餘命，因此原
　　告甲○○、丙○○，至少應可分別活到１２７年８月１９日
 　 、１３２年１２月１９日。若依法定退休年齡６０歲退休，
　　即甲○○於１０７年１１月６日，及原告丙○○於１０９年
　　９月１３日退休，屆時王宣雅應已滿２０歲，應有工作扶養
 　 原告之能力，而對原告負有扶養之義務。又原告已離婚且僅
　　育有長女王宣雅、次女王思靜（８０年６月２９日生）二女
　  ，所以原告之扶養費應由王宣雅負擔二分之一，亦即王宣雅
    應付原告每人每月４５０６元之扶養費。從而，原告甲○○
　　受有「自１０７年１１月１９日起到１２７年８月１９日止
 　 ，僅以２３７個月計算，每月４５０６元，合計７４１６９
    ９元之扶養費的損失」，及原告丙○○受有「自１０９年９
    月１９日起到１３２年１２月１９日，每月４５０６元，共
　　８０７５９４元之扶養費的損失（但扶養費部分，原告丙○○僅主張７７０９０７元）」，而依過失比例，上開損失應
  　由被告負二分之一。
三、又原告因女兒王宣雅過逝，受有精神上之痛若，因王宣雅與
    有過失，過失比例為二分之一，所以原告每人之精神上損害
    賠償金應為３００萬元（即亦若不考量與有過失，則每人應
    為６００萬元）。
四、為此，爰依侵權行為規定，請求判決被告應給付原告甲○○
    0000000元，及自起訴狀繕本送達之翌日起，到清償
    日止，按年息５％計算之利息。暨請求判決被告應給付原告
　　丙○○0000000元，及自起訴狀繕本送達之翌日起，
　  到清償日止，按年息５％計算之利息。原告並願供擔保，請
    准宣告假執行。
參、被告方面：王宣雅無駕駛執照且酒後駕車，又未依規定暫停
    禮讓行駛於幹線道上之被告汽車先行通過，其死因更與未安
    全帽有關，因此對於車禍發生及造成死亡結果，王宣雅與有
    過失，並應自負９０％的責任。再則，就原告請求扶養費部
    分，因原告二人均有工作能力，故應自６０歲以後才能請扶
    養，而原告二人為夫妻互負扶養義務，王宣雅並有其他兄姐
    妹，不應由王宣雅單獨負扶養義務。又原告主張之慰撫金亦
    屬過高。除此，原告已領取強制責任險之保險金１４０萬元
    ，此部分亦應扣除。為此，求為判決原告之訴及假執行之聲
    請均駁回，如受不利之判決，被告願供擔保，請准宣告免為
    假執行。
肆、得心證之理由：
一、按不法侵害他人致死者，對於支出醫療及增加生活上需要之
    費用或殯葬費之人，亦應負損害賠償之責任。又被害人對於
    第三人負有法定扶養義務者，加害人對於該第三人亦應負賠
    償責任。又不法侵害他人致死者，被害人之父、母、子、女
    及配偶，雖非財產上損害亦得請求賠償相當之金額，民法第
    一百九十二條第一項、第二項及第一百九十四條分別定有明
    文。
二、乙○○於右揭時地駕車撞到王宣雅，致王宣雅於９２年８月
    ２４日死亡，原告甲○○、丙○○為王宣雅之父母等情，業
    經被告自承在卷，並有戶籍謄本、高雄地方法院檢察署９２
    年相字第１４３８號卷、湖內分局湖警刑移字第３２５號卷
    可佐。又就車禍發生的原因經台灣省車輛行車事故覆議鑑定
    委員會鑑定結果，認「一、王宣雅無照駕駛輕機車，行經閃
    紅號誌交岔路口，支線道車未暫停讓幹線道先行，為肇事主
    因。二、乙○○駕駛自小客車，行經閃黃號誌交岔路口，未
    減速反超速行駛且未注意車前狀，為肇事次因。」等語，且
    被告除於警訊時自承當時車速約時速七十公里，本院９２年
    交易字第３０４號案件審理時亦自承：「、、我承認我有超
    速、、」、「（起訴書之犯罪事實有何意見？）我承認我有
    過失。」等語，被告並經本院９３年交易字第３０４號刑事
    判決，依過失致人於死罪，判處有期徒刑五月確定，堪信被
    告確因過失而致王雅宣於死無訛。故本件應查明之爭點為：
    １、事故及損害之發生，王宣雅是否與有過失，及過失其比
    例。２、原告是否受有扶養費之損失。如有，則王宣雅應負
    之比例。３、慰撫金是否過高。
三、原告甲○○、丙○○得請求賠償之項目及金額：
１、喪葬費用：原告甲○○主張其因王宣雅過逝而支出３０萬元
    殯葬費等情，有原告提出之大德禮儀社單據影本、佛光寺之
    感謝狀影本各一份為證，被告亦稱：「同意殯葬費實際支出
    ３０萬元」等語（參本院卷４０頁筆錄），故堪信原告甲○○之上開主張為真實。
２、扶養費部分：
　　(1)、原告甲○○生於４８年１１月６日，若法定退休年齡６
　　　　０歲即１０７年１１月６日時退休，屆時王宣雅應已滿
　　　　２０歲；暨依車禍發生時之平均餘命表所示，原告甲○○仍有３５‧５年之餘命，故原告甲○○至少應可活到
　　　　１２７年８月１９日等情，有戶籍謄本及平均餘命表（
　　　　本院卷１１２頁）在卷可佐。又依卷附之財產清冊，原
　　　　告甲○○名下並無財產，而其為高職電機科畢業，自６
　　　　６年６月２６日起參加勞工保險，８４年１２月３０日
　　　　退保後未再加保，此期間最高投保薪次僅為１７４００
　  　　元。又本次車禍發生前，原告甲○○係受僱擔任食品機
    　　器公司之業務員工作，月薪約二萬八千元至三萬元間，
        目前無業，並無固定工作，有時做些零工，９３年１２
        月當月約僅收入一萬餘元等情．業經原告自承在卷，並
        有勞工保險局９３年１１月１２日保承資字第0000
        000000０號函在卷可佐，復為被告所不爭執。因
        此，依現有證據，以原告甲○○之學經歷及年紀暨往常
        之收入狀況，衡情原告甲○○確無受僱擔任高薪的可能
        性。因此，縱認原告甲○○在法定退休年齡前仍有工作
        能力並有可能再覓得工作，其收入於支付相關生活費用
        後，難認會有可供儲蓄之剩餘。因此原告主張「自１０
        ７年１１月１９日起，共計１９年又９個月有受扶養之
        權利與必要」等語，尚屬可採。王宣雅既為原告甲○○
        之女，若未因本次車禍過逝，依民法第１１１５條第１
        項第１款規定，在上開期間，自應對原告甲○○負法定
        扶養義務。
　　(2)、原告丙○○生於５０年９月１３日，若法定退休年齡６
　　　　０歲即１０９年９月１３日時退休，屆時王宣雅亦已滿
　　　　２０歲；暨依車禍發生時之平均餘命表所示，原告丙○○仍有４０‧３１年之餘命，故原告丙○○至少應可活
　　　　到１３２年１２月１９日等情，有戶籍謄本及平均餘命
　　　　表在卷（參本院卷１１５頁）可佐。又依卷附之財產清
　　　　冊，原告丙○○名下僅有一輛１９９７年出廠之汽車，
　　　　並無其他財產。又原告丙○○為國小畢業，車禍發生前
　　　　迄今，雖均有受僱，但月薪不高，９１年及９２年所得
　　　　稅扣繳明細所示之年薪，分別僅為２３４６３０元、２
　　　　３３８８２元，而自６４年起迄今之勞保最高投保薪資
  　　　僅為１８３００元等情，有前揭勞工保險局第0000
        000000０號函、所得明細（參本院卷２２頁、２
        ４頁）可佐，並為被告所不爭執。因此，縱認原告丙○○在法定退休年齡前仍能工作。依現有證據，以原告丙○○之學經歷及年紀暨往常之收入狀況，衡情確無受僱
        擔任高薪的可能性，因此，其收入於支付相關生活費用
        後，難認會有多少可供儲蓄之剩餘。從而，應認原告丙○○主張「自１０９年９月１９日起，共計２７９月有
　　　　受扶養之權利與必要」等語，尚屬可採。王宣雅既為原
　　　　告丙○○之女，若未因本次車禍過逝，依民法第１１１
　　　　５條第１項第１款規定，在上開期間，自應對原告丙○○負法定扶養義務。
    (3)、又王宣雅對原告甲○○、丙○○所負之扶養義務，為生
        活保持義務。亦即涉及被扶養者甲○○、丙○○之全部
　　　　需要，須供給與被扶養者甲○○、丙○○身分相當之需
　　　　要，而不以支付其不可缺之需要為已足，更無需斟酌扶
　　　　養義務人之給付能力，縱扶養義務人無餘力，仍須犧牲
　　　　自已扶養他人。而依卷附行政主計處９３年１月１２日
  　　　所發佈之國情統計通報所示，高雄市及台灣省每人每月
　　　　最低生活費用標準，分別為９１０２元、８５２９元。
　　　　因此，原告甲○○、丙○○主張每月扶養所需費用９０
　　　　１２元（即４５０６元乘２），應屬可採。再則，依戶
　　　　籍謄本所示，甲○○、丙○○已離婚，僅育有長女王宣
　　　　雅、次女王思靜（８０年６月２９日生）二女。是以依
　　　　現有證據，參酌民法第１１１５條第３項規定，應認上
　　　　開扶養義務由王宣雅、王思靜各負擔２分之１為可採。
　　　　從而，應認原告甲○○、丙○○主張王宣雅若未過逝，
　　　　則其於上開期間內，各得請求王宣雅每月給付每月扶養
　　　　費４５０６元，應屬合理。
　　(4)、從而，應認原告甲○○受有「自１０７年１１月１９日
　　　　起，共計２３７個月，每月以４５０６元計算之扶養費
  　　　的損失」，及原告丙○○受有「自１０９年９月１９日
　　　　起，共計２７９月，每月以４５０６元計算之扶養費的
  　　　損失」。而依「月別單利12分之5 ％複式霍夫曼系數表
　　　　」扣除中間之利息後，原告甲○○所受損害之金額為４
　　　　８０６３９元（計算方式，詳如附表一所示），原告丙○○所受損害之金額為0000000元（計算方式，
　   　 詳如附表二所示）。
３、精神上損害賠償：本院斟酌兩造之學歷、工作（原告部分已
    詳述如前，被告則為二專畢業，目前受僱於日月光公司）、
    與兩造之收入財產（詳參卷附之財產清冊、所得稅明細及兩
    造筆錄。因涉穩私，故不逐一列明），暨死者王宣雅之年齡
    、平日在校表現及與原告等家人的關係（此涉穩私，故不逐
    一列明，詳參本院卷８６頁到１００頁所附，高雄縣立一甲
    國民中學所檢送之王成績單、輔導紀錄、輔導資料表、家庭
    訪問紀錄單）等各該因素，認為原告甲○○、丙○○主張每
    人６００萬元之精神上損害金尚嫌過高，應予核減為原告甲○○、丙○○每人各３００萬元，方屬公允，逾此數額之請
    求，為無理由。
四、被告抗辯：王宣雅與有過失，依民法第２１７條規定，應減
    輕被告之賠償責任等語，按民法第２１７條規定：「損害發
    生或擴大，被害人與有過失者，法院得減輕賠償金額或免除
    之。」，此係依據衡平觀念及誠實信用原則所為之規定。解
    釋上該條所謂之被害人不以直接被害人為限。甚至間接被害
    人（賠償權利人），繼承直接被害人之過失，即直接被害人
    與有過失而已死亡者，其繼承人即賠償權利人求賠償時，法
    院仍得依職權減輕賠償金額。又若是間接被害人於損害之發
    生或擴大有過失時，當然亦在適用之列。經查，依警卷之酒
    精濃度表所示，王宣雅之呼氣酒精濃度表應僅為０‧０２４
    ５ＭＧ／Ｌ，尚難認其有飲酒致影響判斷力、注意力之情形
    。但本院審酌王宣雅無駕駛執照，行經閃紅號誌之交岔路口
    ，支線道車未暫停讓幹線道車先行，為肇事主因（詳如前述
    ）。又王宣雅於車禍發生時未載安全帽（參湖內分局警卷所
    附９２年８月１９日表格），其致死創傷又為頭部外傷（參
    ９２交易字３０４號卷內所附之高雄地方法院檢察署９２年
    相字第１４３８號鑑定驗斷書），應認王宣雅未戴安全帽確
    係造成頭部受傷致死的原因，並認為其就損害之發生與有過
    失。本院認被告主張依民法第２１７條規定酌減被告損害賠
  　償額責任為適當。並認被告所負損害賠償責任應減輕為４分
    之１（即王宣雅負責４分之３，被告負責４分之１）。
五、綜上所述，原告甲○○因其女王宣雅過逝所受損害及支出之
　　殯葬費合計0000000元；另原告丙○○所受損害則為
　  0000000元。唯因王宣雅與有過失，被告僅須負４分
    之１責任，亦即原告甲○○、丙○○，僅得分別請求被告賠
    償９４５１６０元（0000000÷４）、８８１４７２
    元（0000000÷４）。又依依強制汽車責任保險法第
    ３０條規定，上開金額，須再扣除原告甲○○、丙○○已分
    別領取之汽機車強制責任保險金７０萬元。從而，原告甲○○依據侵權行為之法律關係，請求被告賠償２４５１６０元
    ，及原告丙○○依據侵權行為之法律關係請求被告賠償１８
    １４７２元；暨均自９２年１１月１４日（起訴狀繕本送達
    之翌日）起到清償日止，按法定利率計算之利息，均屬正當
    ，應予准許，逾此金額之請求，即非有據，均應予駁回。又
    原告勝訴部分，均依職權宣告假執行，並依被告聲請，酌定
    相當之擔保金額宣告免為假執行。至於原告其餘假執行之聲
    請，因該部份訴之駁回而失所依據，均應予駁回。
六、又因本件原為刑事附帶民事訴訟，經本院刑事庭移送民事庭
    審理，故並未徵收裁判費，是以原告雖僅部分勝部，本院仍
    認訴訟費應由被告負擔即可。
七、據上論結：原告之訴為一部有理由，一部無理由，並依民事
    訴訟法第３８５條１項前段、第７９條、第３８９條第１項
    ５款、第３９２條第２項，判決如主文。
中　　華　　民　　國　　94　　年　　4　　 月　　8　 　日
                  民事第二庭  法　官　洪碩垣
正本係照原本作成。
如不服本判決，應於送達後20日內，向本院提出上訴狀並表明上
訴理由，如於本判決送達前提起上訴者，應於判決送達後10日內
補提上訴理由書（須附繕本）。
中　　華　　民　　國　　94　　年　　4　　月　　 13　　日
                              書記官　光聰
┌──────────────────────────┐
│附表一（原告甲○○部分）                            │
├──────────────────────────┤
│一、計算方式：                                      │
│１、原告雖主張受有237 個月每月4506元扶養費之損失，但│
│　　因原告受扶養之期限是從107 年開始，迄今仍有多年而│
│　　尚未屆至，所以不能逕以4506元乘以「月別單利12分之│
│    5 ％複式霍夫曼系數表中之237 個月的系數」。否則會│
│    產生少扣中間利息之不正確結果。舉例言之，最初即10│
│    7 年11月之扶養費4506元，即提早於現在請求，則應該│
│    要扣除十餘年的中間利息。但若逕以4506元乘以「月別│
│    單利12分之5 ％複式霍夫曼系數表中之237 個月的系數│
│    」計算，則「107 年11月之扶養費4506元，將只扣除不│
│    到一個月的中間利息，而少扣十幾年之中間利息。所以│
│    正確之計算公式應如二所示。                      │
│２、月份之計算：                                    │
│    (1)、自92年8 月20日起到127 年8 月19日止，共35年，│
│        亦即420 個月。                              │
│    (2)、自92年8 月20日起到107 年11月19日止，共15年又│
│        3 個月，等於183 個月。                      │
│    (3)、原告所稱「自107 年11月19日到127 年8 月19日」│
│        ，實際上雖為237 個月又1 日，唯因原告僅請求23│
│        7 個月，亦即與自107 年11月20日起算相同，因此│
│        為便於計算，於下列二之３即改列為107 年11月20│
│        日到127 年8 月19日。                        │
│    (4)、王宣雅雖於92年8 月24日過逝，但為方便計算，乃│
│        列92年8 月20日起算，此對於實際計算結果並無影│
│        響。                                        │
│                                                    │
│二、計算明細：                                      │
│１、「92年8 月20日到127 年8 月19日」每月4506元，依月│
│    別單利12分之5 ％複式霍夫曼系數表，扣除中間利息後│
│    ，計算所得之金額：                              │
│    4506×242‧00000000＝0000000                    │
│２、「92年8 月20日到107 年11月19日」，每月4506元，依│
│    月別單利12分之5 ％複式霍夫曼系數表，扣除中間利息│
│    後，計算所得之金額：                            │
│    4506×135‧00000000＝611914                     │
│３、前揭1 減2 之結果，即為「107 年11月20日到127 年8 │
│    月19日」，每月4506元，依月別單利12分之5 ％複式霍│
│    夫曼系數表，扣除中間利息後，計算所得之金額：    │
│    0000000－000000＝480639                         │
└──────────────────────────┘
┌──────────────────────────┐
│附表二（原告丙○○部分）                            │
├──────────────────────────┤
│一、計算方式：                                      │
│１、原告雖主張受有每月4506元扶養費之損失，但因原告受│
│　　扶養之期限是從109 年開始，所以亦不能逕以4506元乘│
│    以「月別單利12分之5 ％複式霍夫曼系數表中之279 個│
│    月的系數」計算，否則亦會產生少扣中間利息之不正確│
│    結果（理由同前）。正確之計算公式應如二所示。    │
│２、月份之計算：                                    │
│    (1)、自92年8 月20日起到132 年12月19日止，共40年又│
│        4月，亦即484 個月。                         │
│    (2)、自92年8 月20日起到109 年9 月19日止，共17年又│
│        1個月，等於205 個月。                       │
│    (3)、原告所稱「自109 年9 月19日到132 年12月19日」│
│        ，實際上雖為279 個月又1 日，且本院94年3 月16│
│        日陳述時，原告訴訟代理人統計上開期間之總月數│
│        時計算有誤，但依該次筆錄，原告應該只是請求整│
│        月份且是請求279 個月的扶養費。亦即與自109 年│
│        9 月20日起算相同，因此為便於計算，於下列二之│
│        ３即改列為109 年9 月20日到132 年12月19日。  │
│    (4)、王宣雅雖於92年8 月24日過逝，但為方便計算，乃│
│        列92年8 月20日起算，唯於實際結果並無影響。  │
│二、計算明細：                                      │
│１、「92年8 月20日到132 年12月19日」，每月4506元，依│
│    月別單利12分之5 ％複式霍夫曼系數表，扣除中間利息│
│    後，計算所得之金額：                            │
│    4506×264‧00000000＝0000000                    │
│２、「92年8 月20日到109 年9 月19日」，每月4506元，依│
│    月別單利12分之5 ％複式霍夫曼系數表，扣除中間利息│
│    後，計算所得之金額：                            │
│    4506×147 ‧00000000 ＝666683                   │
│３、前揭1 減2 之結果，即為「109 年9 月20日到132 年12│
│    月19日」，每月4506元，依月別單利12分之5 ％複式霍│
│    夫曼系數表，扣除中間利息後，計算所得之金額：    │
│    0000000 －000000＝0000000                       │
└──────────────────────────┘
